【裁判字號】    99,簡上,343
【裁判日期】    991020
【裁判案由】    給付租金等
【裁判全文】
臺灣臺北地方法院民事判決             99年度簡上字第343號
上  訴  人  甲○○
被  上訴人  統一超商股份有限公司
法定代理人  丙○○
訴訟代理人  乙○○
上列當事人間請求給付租金等事件，上訴人對於中華民國99年4
月30日本院臺北簡易庭98年度北簡字第36321 號第一審判決提起
上訴，經本院於99年10月6 日言詞辯論終結，判決如下：
    主  文
上訴駁回。
第二審訴訟費用由上訴人負擔。
    事實及理由
一、上訴人主張：
  (一)被上訴人於民國89年4 月17日向伊承租門牌號碼基隆市○○
    路11之5 號房屋（下稱系爭房屋），租賃期間自89年5 月25
    日起至99年5 月24日止，每月租金原為新臺幣（下同）85,0
    00元，嗣經兩造於97年6 月20日同意調降為83,200元，詎被
    上訴人於98年5 月15日未依約繳納租金，並以臺北市西松郵
    局第1617號存證信函終止系爭租約。依系爭租約第6 條第3
    項規定，被上訴人於租賃期間未滿終止租約時，須於3 個月
    前以書面通知，並以當期1 個月租金為損害賠償總額，故被
    上訴人自應給付伊自98年5 月15日起至同年8 月14日止3 個
    月租金計249,600 元，及1 個月租金之損害賠償計83,200元
    ，共計332,800 元，惟經伊屢次催討，均未獲置理，被上訴
    人既遲延給付，伊自得另依系爭租約第6 條第2 項規定請求
    按日租金1 倍計算之違約金。
  (二)兩造雖曾於98年9 月2 日協議終止租約並簽訂租約終止協議
    書，約定租約自98年8 月17日終止，並約定被上訴人尚應補
    足租金差額120,932 元，但當時係因被上訴人扣留訴外人林
    國繁之加盟金，伊不得已始簽立，且被上訴人未當場用印，
    應認未達成協議；況伊業於98年9 月30日以存證信函解除該
    終止協議書，應仍得本於系爭租約為請求，被上訴人僅為一
    部給付，不生清償效力，伊自得拒絕受領而退回，並依系爭
    租約請求違約金。爰依系爭租約第6 條第2 項、第3 項，起
    訴請求被上訴人給付伊665,600 元，及自98年9 月30日起至
    清償日止按週年利率5 ％計算之利息等語。
二、被上訴人則以：兩造確曾簽訂系爭租約，嗣並合意延展租期
    至109 年5 月24日，且就承租系爭房屋之租金，兩造曾分別
    於90年8 月14日、97年6 月20日數度協議調整，嗣又於98年
    3 月12日簽訂租金調整協議書，約定自98年3 月25日起至99
    年5 月24日止，將每月租金自83,200元調降為68,000元。被
    上訴人於98年5 月15日以臺北西松郵局第1617號存證信函通
    知上訴人提前終止系爭租約後，兩造曾經協商，並於98年9
    月2 日簽訂租約終止協議書，約定以98年8 月17日為租約終
    止日，被上訴人則應給付上訴人自98年5 月25日至98年8 月
    17日止扣除租賃稅後之租金計207,732 元，並賠償1 個月租
    金83,200元，共計290,932元，經扣抵押金170,000元後，依
    系爭租約終止協議書，被上訴人尚應支付上訴人120,932 元
    〔計算式：207,732 ＋83,200－170,000 ＝120,932 〕。然
    因兩造於98年3 月12日調降租金後，被上訴人仍依調降前每
    月83,200元之金額支付上訴人98年3 、4 月租金，扣除10％
    租賃所得稅後，被上訴人溢付租金27,360元〔計算式：（83
    ,200－68,000）0.9 2 ＝27,360〕，經相互抵銷後，被
    上訴人應僅需支付上訴人93,572元，〔計算式：120,932 －
    27,360＝93,572〕，被上訴人業於98年8 月18日將系爭房屋
    返還上訴人，並於同年10月1 日將欠款93,572元匯入上訴人
    帳戶，然遭上訴人拒絕受領，並於翌（2 ）日如數匯還被上
    訴人，上訴人既受領遲延，實不可歸責被上訴人，自不得請
    求違約金，爰請求駁回上訴人之訴等語資為抗辯。
三、原審為上訴人一部勝訴、一部敗訴之判決，判命被上訴人應
    給付上訴人93,572元，並依職權准予假執行之宣告，另駁回
    上訴人其餘請求。上訴人對其敗訴部分提起上訴，並為上訴
    聲明：原判決不利於上訴人之部分廢棄，上開廢棄部分被上
    訴人應再給付上訴人572,028 元，及自98年9 月30日起至清
    償日止，按週年利率5 ％計算之利息。被上訴人則聲明：上
    訴駁回。
四、本件兩造不爭執事項：
  (一)被上訴人於89年4 月17日向原告承租系爭房屋，租賃期間自
    89年5 月25日起至99年5 月24日止，每月租金原為85,000元
    ，嗣兩造先於97年6 月20日合意調降為83,200元，再於98年
    3 月12日合意自98年3 月25日起調降為68,000元。
  (二)被上訴人仍依合意調降前之租金83,200元扣除10％之租賃所
    得稅，匯款原告74,880元支付98年3、4月之租金。
  (三)被上訴人於98年5 月15日以臺北西松郵局第1617號存證信函
    終止系爭租約，嗣兩造於98年9 月2 日以租約終止協議書約
    定租約終止日為98年8 月17日，扣除押金170,000 元後，被
    上訴人應給付上訴人120,932元。
  (四)被上訴人於98年10月15日以臺北西松郵局第3295號存證信函
    通知上訴人，因前溢繳98年3 、4 月租金計27,360元，應予
    抵銷，故將抵銷後應給付上訴人之金額93,572元匯予上訴人
    ，嗣經上訴人退回。
  (五)上訴人於98年9 月30日以基隆愛三路郵局第547 號存證信函
    通知被上訴人解除兩造間之租約終止協議書。
五、得心證之理由：
    上訴人主張系爭租約終止協議書業經解除，其仍得本於系爭
    租約請求被告給付積欠之租金、提前終止租約之損害賠償及
    違約金等語，惟為被上訴人否認，並以上詞置辯，是本件之
    爭點厥為：(一)兩造間之租約終止協議是否仍有效？(二)上訴人
    得請求被上訴人給付之金額為何？茲分述如下：
  (一)上訴人解除終止租約協議之意思表示不合法，兩造間之租約
    終止協議仍為有效：
  1.查被上訴人於98年5 月15日以臺北西松郵局第1617號存證信
    函終止系爭租約後，兩造曾於98年9 月2 日針對終止租約後
    之租金及違約金給付事宜為討論，約定以98年8 月17日為租
    約終止日，經會算尚未給付之租金、應賠償之違約金，及扣
    除押金後，被上訴人應給付上訴人租金差額計120,932 元，
    並簽訂租約終止協議書，此為兩造所不爭，並有租約終止協
    議書1 份附於原審卷可證（原審卷第25頁參照），首堪認定
    。
  2.上訴人雖以簽訂租約終止協議書當時被上訴人未當場用印，
    且伊係因被上訴人扣留訴外人林國繁之加盟金，不得已始簽
    立云云，認兩造並未達成協議，然查：
  (1)當事人互相表示意思一致者，無論其為明示或默示，契約即
    為成立，民法第153 條第1 項定有明文，而終止租約之協議
    並非法定要式契約，上訴人既不否認兩造於98年9 月2 日即
    已就終止租約之時間、條件等實質內容達成協議，揆之上開
    規定，應認兩造間終止租約之契約於當下即已成立，不以兩
    造均於租約終止協議書上用印為必要，上訴人以被上訴人將
    系爭租約終止協議書攜回用印，未當場蓋章，主張終止租約
    之協議未成立云云，自不可採。
  (2)至上訴人雖另主張伊係因被上訴人扣留訴外人林國繁之加盟
    金，不得已始同意系爭租約終止條件云云，然查，上訴人所
    陳僅係其同意系爭租約終止同意書所載條件之動機，其既未
    提出任何證據證明其於協議當時有何遭詐欺或脅迫致意思表
    示不自由之情形，基於私法自治原則，其自應受所訂租約終
    止協議契約之拘束。
  3.上訴人另主張業於98年9 月30日以存證信函解除該終止協議
    書云云，然按解除契約，除當事人間有保留解除權之特別約
    定外，非有法律所認之解除權不得為之，此有最高法院23年
    上字第3968號判例意旨可資參照。準此，當事人解除契約需
    有法定或約定之解除事由，始得為之。查，兩造間之租約終
    止協議書並無約定解除事由，其復未舉證證明其有何法定解
    除事由可得主張，則其徒以被上訴人於協議後主張以先前溢
    付之租金為抵銷，認為被上訴人毀約，主張解除終止租約之
    協議，核無法律上依據，自無足採。
  (二)上訴人得請求被上訴人給付之金額，應為系爭終止租約協議
    所載之120,932 元，扣除溢繳之租金27,360元，即93,572元
    ：
  1.兩造間終止租約協議既為有效，則被上訴人應給付上訴人之
    金額，本應為該協議所約定之120,932 元，然按，二人互負
    債務，而其給付種類相同，並均屆清償期者，各得以其債務
    ，與他方之債務，互為抵銷；抵銷，應以意思表示，向他方
    為之。其相互間債之關係，溯及最初得為抵銷時，按照抵銷
    數額而消滅，民法第334 條第1 項前段、第335 條第1 項分
    別定有明文。又抵銷為消滅債務之單獨行為，只須與民法第
    334 條所定之要件相符，一經向他方為此意思表示即生消滅
    債務之效果，原不待對方之表示同意，此有最高法院50年臺
    上字第291 號判例意旨可資參照。
  2.查兩造於98年3 月12日，合意自98年3 月25日起，將租金自
    83,200元調降為68,000元，此為兩造所不爭執，並有租金調
    整協議書1 份附於原審卷可查（原審卷第23頁、第24頁參照
    ），則被上訴人自98年3 月25日起，本即僅需按調降後之租
    金為給付，然被上訴人仍依合意調降前之租金為給付，則其
    就溢繳之租金27,360元〔計算式：（83,200－68,000）0.
    9 2 ＝27,360〕自得依不當得利關係請求上訴人返還。而
    被上訴人業於98年10月15日以臺北西松郵局第3295號存證信
    函向上訴人為抵銷之意思表示（原審卷第27頁至第29頁參照
    ），揆之上揭法條及判例意旨，就該27,360元之範圍，即生
    消滅債務之效果。是被上訴人應給付上訴人之金額，應為93
    ,572元〔計算式：120,932 －27,360＝93,572〕。
  3.上訴人雖主張被上訴人遲延給付，應另依系爭租約第6 條第
    2 項規定按日租金1 倍計算之違約金云云，然按，債權人受
    領遲延而使原已到期之給付處於給付無確定期限狀態，嗣債
    權人表示願意受領者，仍須催告債務人履行，債務人經催告
    而不履行，則自受催告時起始負遲延責任，此有最高法院86
    年度臺上字第2998號判決意旨可資參照。查被上訴人業於98
    年10月1 日，將應給付上訴人之93,572元匯至上訴人帳戶，
    然於翌（2 ）日遭上訴人如數匯回被上訴人帳戶，此為兩造
    所不爭，並有彰化商業銀行支票存款往來對帳單1 紙附於原
    審卷可查（原審卷第26頁參照），是被上訴人主張其已依債
    之本旨提出給付，遭上訴人無故拒絕受領，應不負遲延責任
    等語，核屬有據。上訴人既自陷於受領遲延，自不得再依系
    爭租約第6 條第2 項規定，以被上訴人給付遲延為由，請求
    按日租金1 倍計算之違約金。
六、綜上所述，上訴人依系爭租約，請求被上訴人給付93,572元
    ，洵屬正當，應予准許，逾此部分之請求為無理由，應予駁
    回。原審因而為上訴人一部勝訴、一部敗訴判決，並依職權
    宣告假執行及酌定相當擔保金免為假執行之宣告，核無不合
    。上訴意旨指摘原判決不當，求予廢棄改判，為無理由，應
    駁回其上訴。
七、本件事證已臻明確，兩造其餘攻擊與防禦方法，經審酌後，
    認均與判決結果不生影響，爰不再一一論述，附此敘明。
八、據上論結，本件上訴無理由，依民事訴訟法第436 條之1 第
    3 項、第449 條第1 項、第78條，判決如主文。
中    華    民    國    99    年    10    月    20    日
                  民事第五庭  審判長法  官  薛中興
                                    法  官  歐陽漢菁
                                    法  官  張詩芸
以上正本係照原本作成。
本判決不得上訴。
中    華    民    國    99    年    10    月    20    日
                                    書記官  謝梅琴

司法院資訊處製作；財團法人民間司法改革基金會備份。
